臺灣高等法院刑事判決
111年度上訴字第1937號
上  訴  人  
即  被  告  侯英群




上列上訴人因詐欺等案件，不服臺灣新北地方法院110年度金訴
字第249號，中華民國110年7月30日第一審判決（起訴案號：臺
灣新北地方檢察署109年度偵字第45280號、110年度偵字第2469
號、第2647號、第4176號、第13981號），提起上訴，本院判決
如下：
    主  文
原判決關於侯英群宣告應於刑之執行前，令入勞動場所，強制工
作叁年部分撤銷。
其餘上訴駁回。
    事  實
一、侯英群（綽號「鐵猴」）基於參與犯罪組織、招募他人加入
    犯罪組織之犯意，於民國109 年9 月底起，加入通訊軟體微
    信暱稱「簡單」（真實姓名、年籍資料不詳）所組成具有持
    續性、牟利性之有結構性組織【成員3 人以上、以實施詐術
    為手段之詐騙集團】，並於109 年11月間招募曾博鴻、蘇志
    豪、陳韋志（起訴書贅載陳奕廷）加入該組織後，遂與曾博
    鴻、蘇志豪、陳韋志、陳奕廷、「簡單」所屬詐騙集團成員
    共同意圖為自己不法之所有，基於三人以上共犯詐欺、洗錢
    的犯意聯絡，分別為下列行為（曾博鴻、蘇志豪、陳韋志、
    陳奕廷部分均由原審另行審理）：
  ㈠不詳詐騙集團成員向張美慧施用詐術，致張美慧陷於錯誤，
    依指示匯款後（方法、匯款時間、金額、帳戶均如原判決附
    表一編號1 ），侯英群、「簡單」遂指示曾博鴻、蘇志豪、
    陳韋志前往指定地點提領（提領人、提領時間、地點、金額
    均如原判決附表一編號1 ），再由曾博鴻當場將所得款項交
    予不詳詐騙集團成員，因此掩飾、隱匿詐欺犯罪所得的本質
    及去向，侯英群並自「簡單」獲得提領款項2%之報酬。
  ㈡不詳詐騙集團成員向張瑞芩、鄭淑芬施用詐術，致其等均陷
    於錯誤，依指示匯款後（方法、匯款時間、金額、帳戶均如
    原判決附表一編號2 、3 ），侯英群、「簡單」遂指示曾博
    鴻、蘇志豪、陳奕廷前往指定地點提領，由陳奕廷操作ATM 
    自動櫃員機提領款項後（提領時間、地點、金額均如原判決
    附表一編號2 ），當場將所得款項依序交予蘇志豪、曾博鴻
    ，再由曾博鴻將贓款攜至新北市○○區○○路0 段00號「來買檳
    榔」檳榔攤交付侯英群，最終侯英群將該款項交予「簡單」
    ，並獲得提領款項2%之報酬，因此掩飾、隱匿詐欺犯罪所得
    的本質及去向。又中華郵政000-000000000000000 號帳戶因
    及時遭列為警示帳戶，致陳奕廷無從提領鄭淑芬匯入之款項
    （即原判決附表一編號3 ）。
  ㈢不詳詐騙集團成員向范友銓、林慧玲施用詐術，致其等均陷
    於錯誤，依指示匯款後（方法、匯款時間、金額、帳戶均如
    原判決附表一編號4 、5 ），侯英群、「簡單」遂指示曾博
    鴻、陳奕廷前往指定地點提領，由陳奕廷操作ATM 自動櫃員
    機提領款項後（提領時間、地點、金額均如原判決附表一編
    號4 、5 ），當場將所得款項交予曾博鴻，再由曾博鴻將贓
    款交付侯英群，最終侯英群將該款項交予「簡單」，並獲得
    提領款項2%之報酬，因此掩飾、隱匿詐欺犯罪所得的本質及
    去向。
二、案經張美慧、張瑞芩、鄭淑芬、范友銓訴由新北市政府警察
    局永和分局、三重分局移送臺灣新北地方檢察署檢察官指揮
    偵辦起訴。
    理  由
壹、證據能力
一、關於違反組織犯罪防制條例之供述證據部分：
　　按組織犯罪防制條例第12條第1項中段規定：「訊問證人之
    筆錄，以在檢察官或法官面前作成，並經踐行刑事訴訟法所
    定訊問證人之程序者為限，始得採為證據」，係以立法排除
    被告以外之人於警詢或檢察事務官調查中所為之陳述，得適
    用刑事訴訟法第159條之2、第159條之3及第159條之5之規定
    ，是證人於警詢時之陳述，於違反組織犯罪防制條例案件，
    即絕對不具有證據能力，自不得採為判決基礎。又上開組織
    犯罪防制條例第12條第1項規定，係排除一般證人於警詢陳
    述之證據能力之特別規定，然被告於警詢之陳述，對被告本
    身而言，則不在排除之列，至於共犯被告於偵查中以被告身
    分之陳述，仍應類推適用上開，定其得否為證據（最高法院
    102年度台上字第2653號、107年度台上字第3589號判決意旨
    參照）。查原判決附表一「告訴人／被害人」欄所示之人於
    警詢時之陳述，及同案被告曾博鴻、蘇志豪、陳韋志、陳奕
    廷於警詢時之陳述，均屬被告以外之人於審判外之陳述，依
    前揭規定及說明，於違反組織犯罪防制條例之罪名，即絕對
    不具證據能力，不得採為判決基礎（然就加重詐欺取財及洗
    錢罪名則不受此限制）。又被告侯英群於警詢時之陳述，對
    於被告自己而言，則屬被告之供述，為法定證據方法之一，
    自不在組織犯罪防制條例第12條第1項規定之排除之列，除
    有不得作為證據之例外，自可在有補強證據之情況下，作為
    證明被告自己犯罪之證據。
二、關於三人以上共同詐欺取財、洗錢之供述證據部分：
    按上開組織犯罪防制條例第12條第1項中段規定，係以犯罪
    組織成員犯該條例之罪者，始足語焉，至於所犯該條例以外
    之罪，其被告以外之人所為之陳述，自仍應依刑事訴訟法相
    關規定，定其得否為證據（最高法院103年度台上字第2915
    號判決意旨參照）。又被告以外之人於審判外之言詞或書面
    陳述，除法律有規定者外，不得作為證據，刑事訴訟法第15
    9條第1項固定有明文。惟被告以外之人於審判外之陳述，雖
    不符同法第159條之1至同條之4之規定，而經當事人於審判
    程序同意作為證據，法院審酌該言詞或書面陳述作成時之情
    況，認為適當者，亦得為證據；又當事人、代理人或辯護人
    於法院調查證據時，知有第159條第1項不得為證據之情形，
    而未於言詞辯論終結前聲明異議者，視為有前項之同意，同
    法第159條之5第1項、第2項亦有明文規定。經查，本判決下
    列所引用之被告以外之人於審判外之陳述，因檢察官、被告
    對各該證據方法之證據能力，迄至言詞辯論終結前均未聲明
    異議，而本院審酌上開傳聞證據製作時之情況，尚無違法不
    當及證明力明顯過低之瑕疵，亦認以之作為證據要屬適當，
    爰依刑事訴訟法第159條之5之規定，認均有證據能力。
三、本判決所引用之其餘非供述證據，並無證據顯示係公務員違
    背法定程序所取得，亦無顯不可信之情況，且經本院於審理
    期日逐一提示而為合法調查，自均得作為本案認定犯罪事實
    之證據。
貳、認定事實所憑證據及理由
一、關於參與、招募犯罪組織部分：
　　被告對於前揭參與、招募犯罪組織之事實，業據被告於偵查
    、原審審理時供述不諱，可知本案詐欺集團從被告加入之10
    9 年9 月底起，至於本案犯罪期間，已存續有一定時間，而
    犯罪手法規律一致、分工嚴謹、層級分明，且處處設有斷點
    以避偵查，又可互相支援調度，並按一定比例朋分贓款，堪
    認本案詐欺集團為一持續存在之組織，顯非為立即實施犯罪
    而隨意組成，且參以原判決附表一「告訴人／被害人」欄所
    示之人之交易明細及同案被告提領被害人款項之監視器畫面
    等件（卷證所在頁數，詳如原判決附表二證據名稱欄除各告
    訴人警詢部分外所載），亦見被告所參與之團體，其成員均
    係以詐騙他人金錢獲取不法所得為目的，且各成員間分別負
    責對被害人直接實施詐騙、收集人頭帳戶金融卡、指派工作
    、分配金融卡、擔任提領詐欺款項等，是被告所參與者，係
    透過縝密之計畫與分工，成員彼此相互配合，由多數人所組
    成之於一定期間內存續以實施詐欺為手段而牟利之具有完善
    結構之組織，其屬三人以上，以實施詐術為手段，所組成之
    具有持續性及牟利性之有結構性組織之犯罪組織之事實，亦
    堪認定。稽此，被告此部分任意性之自白，確與事實相符，
    可以採信。
二、關於加重詐欺取財、洗錢部分：
　　上揭事實，業據被告已經於警詢、偵查、原審對於以上犯罪
    事實坦承不諱（偵2647卷第7頁至第14頁、第149頁至第159
    頁、第171頁至第174頁；偵13981卷第367頁至第371頁；原
    審卷第154頁至第156頁、第165頁），與同案被告曾博鴻、
    蘇志豪、陳韋志、陳奕廷於警詢、偵查供述相符（他卷第27
    頁至第28頁背面；偵2469卷第11頁至第25頁、第125頁至第1
    35頁；偵2647卷第175頁至第181頁、第209頁至第214頁；偵
    4176卷第5頁至第14頁、第83頁至第93頁；偵13981卷第57頁
    至第65頁、第77頁至第80頁、第391頁至第393頁；偵45280
    卷第169頁至第172頁），並有原判決附表一所示之人於警詢
    證述可以佐證（出處如原判決附表二），以及原判決附表二
    所示非供述證據亦可作為補強證據，足以認為被告具任意性
    的自白與事實符合，堪以認定。
三、綜上，本件事證明確，被告上揭參與、招募犯罪組織、加重
    詐欺取財及洗錢犯行堪以認定，均應依法論科。
參、論罪
一、被告參與「簡單」所屬詐騙集團以後，再招募同案被告曾博
    鴻、蘇志豪、陳韋志加入，應該非常清楚從事的詐騙行為是
    聚集3個人以上的分工合作，而且被告最後把錢交給「簡單
    」，完全不知道該人的真實姓名、年籍資料，對於錢後續將
    再由何人取走亦不知悉，使犯罪所得產生金流斷點，警方難
    以進行查緝，已經成功掩飾、隱匿詐欺所得的本質及去向。
    又告訴人鄭淑芬匯款後，帳戶及時遭列為警示帳戶（即原判
    決附表一編號3），無從提領，有交易明細1份在卷可證（偵
    13981卷第465頁）。由於該帳戶被列為警示帳戶以前，已有
    其他被害人將款項匯入，並經同案被告陳奕廷提領（即原判
    決附表一編號2），足以證明告訴人鄭淑芬匯款時，該帳戶
    實際上已經處於詐騙集團成員（即同案被告陳奕廷）的實力
    支配底下，可以隨時提領，不能因為帳戶事後被列為警示帳
    戶，而認為僅屬詐欺犯罪的「未遂犯」。核被告所為係犯組
    織犯罪防制條例第3條第l項後段參與犯罪組織罪、第4條第1
    項招募他人加入犯罪組織罪，刑法第339條之4第1項第2款三
    人以上共同犯詐欺取財罪，洗錢防制法第2條第2款、第14條
    第1項洗錢罪（洗錢罪不包括原判決附表一編號3）。至被告
    前因詐欺等案件，經臺灣桃園地方檢察署檢察官以109年度
    偵字第30860號、第30861號提起公訴，並經臺灣桃園地方法
    院以110年度審訴字第235號判決處有期徒刑1年2月、1年（
    定應執行有期徒刑1年6月），該案認定被告於109年7月加入
    詐騙集團，有判決書1份在卷可證（原審卷第187頁至第196
    頁），但被告於準備程序供稱：桃園案件的詐騙組織跟本案
    沒有關係等語（原審卷第155頁），可知被告係於109年9月
    底另行起意加入本案犯罪組織，屬於新發生的「參與行為」
    ，檢察官起訴書認為兩者為同一犯罪組織，應有誤會。
二、被告與同案被告曾博鴻、蘇志豪、陳韋志、陳奕廷、「簡單
    」所屬詐騙集團成員分工合作，各自擔任詐騙、聯繫、提款
    、回繳的工作，對於詐欺原判決附表一所示之人以及洗錢的
    行為，具有相互利用的共同犯意，並各自分擔部分犯罪行為
    ，而完成犯罪的目的，被告、同案被告曾博鴻、蘇志豪、陳
    韋志、「簡單」所屬詐騙集團成員就原判決附表一編號1部
    分；被告、同案被告曾博鴻、蘇志豪、陳奕廷、「簡單」所
    屬詐騙集團成員就原判決附表一編號2、3部分；被告、同案
    被告曾博鴻、陳奕廷、「簡單」所屬詐騙集團成員就原判決
    附表一編號4、5部分，應分別依刑法第28條規定，論以共同
    正犯。
三、同案被告陳韋志、蘇志豪、陳奕廷多次提領原判決附表一所
    示之人被詐欺款項，各分別侵害同一個被害人財產法益，行
    為之間獨立性薄弱，應該視為數個舉動的接續實行，論以接
    續犯。另被告加入犯罪組織後，參與行為繼續中，本於便利
    組織運作的同一目的，招募同案被告曾博鴻、蘇志豪、陳韋
    志加入該組織，以維護、確保組織犯罪運作的繼續進行，不
    僅時間上相互重疊，彼此也具有重要的關聯性（最高法院10
    9 年度台上字第4226號判決意旨參照）。由於被告只有「參
    與」犯罪組織的單一行為，係侵害一個社會法益，應與首次
    加重詐欺犯行（即原判決附表一編號1 ）成立想像競合關係
    ，至於後續加重詐欺取財犯行（即原判決附表一編號2 至5 
    ），則只是參與犯罪組織的繼續行為，為了避免重複評價，
    當然不能將單一「參與」行為進行割裂，再與其餘各次加重
    詐欺取財罪論以想像競合（最高法院109年度台上字第3945
    、3992號判決意旨參照）。不論是被告將款項交給「簡單」
    ，或者是同案被告曾博鴻將款項交給不詳詐騙集團成員，除
    了是詐欺取財犯罪的分工行為以外，也是掩飾、隱匿詐欺犯
    罪所得的本質及去向的行為，具有行為階段的重疊關係，而
    且犯罪行為局部同一。是被告於原判決附表一編號1 係以「
    一行為」觸犯參與犯罪組織罪、招募他人加入犯罪組織罪、
    三人以上共同犯詐欺取財罪、洗錢罪，為想像競合犯，應依
    刑法第55條前段規定，以法定刑最重之三人以上共同犯詐欺
    取財罪處斷。被告於原判決附表一編號2 、4 至5 則係以「
    一行為」觸犯三人以上共同犯詐欺取財罪、洗錢罪，為想像
    競合犯，亦應依刑法第55條前段規定，以三人以上共同犯詐
    欺取財罪處斷。又被告所犯上揭5罪，被害人不同，犯意各
    別，行為互殊，應分論併罰。
四、同案被告陳奕廷持金融卡【中華郵政帳號000-000000000000
    00號】於109 年11月30日21時37分、58分各提領2 萬元，又
    持金融卡【臺北富邦銀行號000-00000000000000號】於109 
    年12月4 日19時9 分提領2 萬元（即原判決附表一編號2、4
     灰色網格部分），有交易明細2 份、監視器翻拍照片1 份
    在卷可佐（偵13981 卷第289 頁、第291 頁、第457頁、第4
    65 頁），起訴書漏未載明，惟此部分與告訴人張瑞芩、范
    友銓原判決附表一編號2 、4起訴部分具有「接續犯」實質
    上一罪關係，應為起訴效力所及，且經原審告知後而為言詞
    辯論，亦為本院審理範圍，附此敘明。
五、110年12月10日公布之司法院大法官釋字第812號解釋意旨略
    以：106年4月19日修正公布之組織犯罪防制條例第3條第3項
    規定：「犯第1項之罪者，應於刑之執行前，令入勞動場所
    ，強制工作，其期間為3年。」（嗣107年1月3日修正公布第
    3條，但本項並未修正）就受處分人之人身自由所為限制，
    違反憲法比例原則及憲法明顯區隔原則之要求，與憲法第8
    條保障人身自由之意旨不符，應自本解釋公布之日起失其效
    力等語。故被告雖犯組織犯罪防制條例3條第1項後段、第4
    條第1項之罪，然已無庸依同條例第3項規定審酌是否宣告強
    制工作，附此敘明。
六、另按想像競合犯係一行為觸犯數罪名，行為人犯罪行為侵害
    數法益皆成立犯罪，僅因法律規定從一重處斷科刑，而成為
    科刑一罪而已，自應對行為人所犯各罪均予適度評價，始能
    對法益之侵害為正當之維護。因此法院於決定想像競合犯之
    處斷刑時，雖以其中最重罪名之法定刑作為裁量之準據，惟
    具體形成宣告刑時，亦應將輕罪之刑罰合併評價。基此，除
    非輕罪中最輕本刑有較重於重罪之最輕本刑，而應適用刑法
    第55條但書規定重罪科刑之封鎖作用，須以輕罪之最輕本刑
    形成處斷刑之情形以外，則輕罪之減輕其刑事由若未形成處
    斷刑之外部性界限，自得將之移入刑法第57條或第59條之科
    刑審酌事項內，列為是否酌量從輕量刑之考量因子（最高法
    院109年度台上字第3936號判決可資參照）。查被告於偵查
    及審判中就其所犯參與、招募犯罪組織及洗錢犯行，均自白
    不諱，固分別合於組織犯罪防制條例第8條第1項後段及洗錢
    防制法第16條第2項之減刑規定，惟所犯參與犯罪組織罪及
    洗錢罪屬想像競合犯之輕罪，依據前開說明，應為量刑考量
    因子即可，亦併同敘明。
肆、駁回上訴部分（罪刑宣告及沒收部分）
一、原審詳查後，認被告上開犯行明確，適用組織犯罪防制條例第3條第l項後段、第4條第1項，洗錢防制法第2條第2款、第14條第1項，刑法第339條之4第1項第2款、第11條、第28條、第55條等，並審酌被告身體四肢健全，不思經正途獲取財物，參與以詐欺為目的的犯罪組織，並招募甫成年之人加入該組織，並與詐騙集團成員分工合作，進行詐騙計畫，騙取被害人金錢。另參與犯罪組織超過2月，本案被害人為5人，被告取款時間集中，被害金額共計48萬9,861元及被告坦承犯行之犯後態度，高中畢業、無業與女友同住，犯罪所得為9140元，且未與被害人和解等一切情狀，分別量處如原判決附表一主文欄所示刑度，並定應執行之刑為有期徒刑2年6月。另就沒收部分以：未扣案犯罪所得9,140元，應依刑法第38條之1第1項前段、第3項的規定宣告沒收，於全部或一部不能沒收或不宜執行沒收時，追徵其價額。扣案IPHONE8Plus手機1支應依刑法第38條第2項前段規定，宣告沒收。至於扣案IPHONE6S手機則與本案並無關聯，不予宣告沒收。核其認事用法並無違誤，量刑及沒收亦屬妥適，應予維持。
二、被告上訴意旨以：被告並未親自詐騙告訴人，目前已坦認犯
    罪，有悔意，請求從輕量刑，並依刑法第59條規定減輕其刑
    。按刑法第59條規定：「犯罪情狀顯可憫恕，認科以最低度
    刑仍嫌過重者，得酌量減輕其刑」，此雖為法院依法得行使
    裁量之事項，然非漫無限制，必須犯罪另有特殊之原因、環
    境與情狀，在客觀上足以引起一般之同情，認為即予宣告法
    定低度刑期，猶嫌過重者，始有其適用，最高法院著有69年
    台上字第4584號判決可考，是以，為此項裁量減輕其刑時，
    必須就被告全部犯罪情狀予以審酌，在客觀上是否有足以引
    起社會上一般人之同情，而可憫恕之情形，始謂適法，此有
    最高法院88年度台上字第6683號判決意旨可參。本件被告雖
    未直接詐騙告訴人，然明知詐騙集團係靠詐騙他人牟利，仍
    一同為之，造成被害人數十萬元之損失，且被告正值青年，
    難認有何理由需靠加入詐騙集團從事詐欺營生，於犯罪情狀
    有何憫恕之處，自不宜援引刑法第59條酌減其刑。此部分上
    訴並無理由。至被告上訴雖請求減輕其刑，惟按刑之量定，
    為求個案裁判之妥當性，法律賦予法院裁量之權，量刑輕重
    ，屬為裁判之法院得依職權自由裁量之事項，苟其量刑已以
    行為人之責任為基礎，並斟酌刑法第57條各款所列情狀，在
    法定刑度內，酌量科刑，如無偏執一端，致明顯失出失入情
    形，上級審法院即不得單就量刑部分遽指為不當或違法。本
    件原審判決於量刑時，已依行為人之責任為基礎，並審酌刑
    法第57條各款所列情形，予以綜合考量，既未逾越法定刑度
    ，亦未濫用裁量權限，於法並無不合，被告共犯5罪，被害
    金額共計48萬9千餘元，且又參與、招募犯罪組織，自不宜
    從輕量刑，原審就5罪均分別量處1年2月至1年8月，均已接
    近加重詐欺之最低本刑，另就5罪僅定刑為2年6月難認有過
    重之情形，是被告此部分上訴並無理由，應予駁回。
伍、撤銷原判決之理由（宣告強制工作部分）
　　原審認被告上揭犯行明確，而予論罪科刑，固非無見。惟本
    件於判決後司法院大法官釋字第812號已宣告強制工作之法
    律規定應失其效力，原審未及審酌，於宣判時尚宣告被告應
    為強制工作，容有未當。被告上訴意旨以：強制工作部分，
    被告應不合應宣告強制工作要件，請求撤銷等語，為有理由
    ，應由本院將原判決此部分撤銷，而為適法判決。　
陸、被告經合法傳喚，有本院送達證書一份在卷可憑（本院卷第
    103至105頁），其無正當理由不到庭，爰不待其陳述，逕為
    一造辯論判決。　　　
據上論斷，應依刑事訴訟法第371條、第368條、第369條第1項前
段、第364條、第299條第1項前段，判決如主文。
本案經檢察官黃孟珊提起公訴，檢察官朱婉綺到庭執行職務。
中　　華　　民　　國　　111 　年　　7 　　月　　27　　日
                  刑事第八庭  審判長法  官  陳世宗
                                    法　官  吳勇毅
                                    法　官  呂寧莉
以上正本證明與原本無異。
如不服本判決，應於收受送達後20日內向本院提出上訴書狀，其
未敘述上訴之理由者並得於提起上訴後20日內向本院補提理由書
（均須按他造當事人之人數附繕本）「切勿逕送上級法院」。
                                    書記官  賴資旻
中　　華　　民　　國　　111 　年　　7 　　月　　27　　日